【裁判字號】    98,醫,2
【裁判日期】    991027
【裁判案由】    損害賠償
【裁判全文】
臺灣桃園地方法院民事判決                 98年度醫字第2號
原      告  乙○○
訴訟代理人  呂清雄律師
被      告  行政院衛生署桃園醫院
法定代理人  徐永年
訴訟代理人  巨克安律師
上列當事人間請求損害賠償事件，於民國99年10月6 日辯論終結
，本院判決如下：
    主      文
原告之訴及假執行之聲請均駁回。
訴訟費用由原告負擔。
    事實及理由
壹、程序方面：
    按當事人喪失訴訟能力或法定代理人死亡或其代理權消滅者
    ，訴訟程序在有法定代理人或取得訴訟能力之本人，承受其
    訴訟以前當然停止；又第168 條至第172 條及前條所定之承
    受訴訟人，於得為承受時，應即為承受之聲明。他造當事人
    亦得聲明承受訴訟；聲明承受訴訟，應提出書狀於受訴法院
    ，由法院送達於他造，民事訴訟法第170 條、第175 條、第
    176 條分別定有明文。經查，被告行政院衛生署桃園醫院（
    下稱署立桃園醫院）之法定代理人於本件訴訟繫屬中由甲○
    ○變更為徐永年，徐永年於民國99年10月6 日聲明承受訴訟
    ，經核於法並無不合，應予允許，合先敘明。
貳、實體方面：
一、原告主張：
（一）緣原告為被害人范憶雯之長子，范憶雯因下腹疼痛及排放
      不明液體等症狀於96年7 月10日至中壢宋俊宏婦產科求診
      ，宋醫師為范憶雯進行子宮內膜刮騷術採取檢體進行檢驗
      ，而「病理組織檢查報告單」載明范憶雯可能罹患「子宮
      內膜惡性腫瘤增生」，宋醫師遂建議范憶雯至大醫院作進
      一步之確認診斷。范憶雯遵循醫囑於96年7 月23日起轉至
      被告就醫，由被告所聘雇之董宇紅醫師負責診治，董醫師
      診察後診斷范憶雯僅為發炎，處置上僅開立黃體素及消炎
      藥等給范憶雯服用。嗣因范憶雯病情並未改善，董醫師乃
      先後於96年10月12日及97年1 月10日採集范憶雯之子宮內
      膜組織送病理科檢驗，由病理科醫師張世龍進行病理組織
      檢查，該檢查報告載明范憶雯罹患「子宮內膜囊狀增生（
      註：尚未進行到癌症）」，且建議追蹤檢查即可。嗣於97
      年3 月13日董醫師為范憶雯施行子宮頸切片採檢後送病理
      科檢驗，同年3 月18日張世龍醫師製作之病理報告變更診
      斷為「子宮頸腺癌」，翌日范憶雯回診時董醫師始向伊說
      明可能是長了「不好的東西」。至此，范憶雯已喪失對被
      告之信任感，乃於97年3 月20日轉至長庚醫院就醫，長庚
      醫院經由理學檢查後即判斷范憶雯罹患「子宮內膜癌」，
      並於同年4 月7 日進行子宮鏡部分切除手術，術後並切取
      「子宮內膜」及「子宮內頸」組織進行病理檢驗，結果顯
      示皆有「腺癌」。同年4 月15日進行「正子斷層造影」，
      該檢查報告顯示范憶雯罹患「子宮內膜癌併左側淋巴結和
      兩側腹股溝淋巴結轉移」。最後長庚醫院之出院診斷為「
      子宮頸癌，FIGO分期為2A期，併有骨盆腔及動脈旁的淋巴
      結轉移（AJCC分期為4b期T2aN1M1 ）」。而97年5 月起范
      憶雯轉院至和信治癌中心醫院治療，惟因延誤治療致病程
      屬末期癌症，仍於97年10月12日因「子宮內膜癌」不幸死
      亡。
（二）對被告答辯之陳述：
  １、原告否認於96年7 月23日董宇紅醫師診察范憶雯時有建議
      要切除子宮之事實。按對於如「建議手術遭到病人拒絕」
      此類重要醫療過程，通常醫師不僅會於病歷內記載，更會
      請病人在該記載內容上簽名以避免日後爭議。然董宇紅醫
      師當日診察范憶雯之病歷內容僅記載：「explains risk
      of maligna ncy（中譯：解釋發生惡性腫瘤的風險）」，
      並無任何有關建議切除子宮之文字，更未見范憶雯有任何
      簽署文字，足見董宇紅醫師上述說詞並不實在。
  ２、依據被告所附之「桃園縣政府衛生局醫療爭議調處案件評
      估意見表」第1 頁第1 點載明：「初次診斷為『子宮內膜
      複雜性增生』，此疾病約25% 會進行到子宮內膜癌，一般
      會建議手術（全子宮切除），但是如果未完成生育任務，
      可以用高劑量黃體素治療但是須密切追蹤以及說明」，足
      見對於未完成生育任務之婦女，若僅罹患「子宮內膜複雜
      性增生」，醫療常規上是不會建議切除子宮。則被告抗辯
      已告知范憶雯切除子宮手術之必需性，與醫療常規不符而
      不足採信。又董宇紅醫師於96年7 月23日為范憶雯初次門
      診時，既然已知道范憶雯經病理檢查患有「子宮內膜複雜
      性增生」，卻沒有安排范憶雯進行「子宮內頸搔刮（ECC
      ）」以及「子宮腔鏡」或「陰道超音波」，以排除范憶雯
      合併罹患子宮內膜癌，此消極不處理之程序已違反醫療常
      規。又依衛生署第2 次鑑定意見（四）認定，范憶雯最後
      死於子宮頸腺癌，醫療常規上預防及診斷「子宮頸腺癌」
      之常規方法是在子宮頸部位施行「子宮頸抹片」檢查。然
      被告醫院遲至97年3 月13日才對范憶雯之「子宮頸」部位
      進行切片病理檢查，進而發現范憶雯有「子宮頸腺癌」，
      顯有延誤診斷及治療之疏失。
  ３、觀諸96年10月12日及97年1 月10日二次採檢所進行之病理
      檢查報告，病理醫師張世龍皆明文記載：「FOLLOW UP （
      中譯：持續追蹤檢查）」，可見病理醫師雖判斷范憶雯之
      子宮內膜組織雖有異常，但尚未惡化為癌細胞，因而建議
      持續追蹤檢查。而96年10月19日門診紀錄記載：「no mal
      ignancy c ell was noted （中譯：沒有明顯發現有惡性
      腫瘤細胞）」、「May need ATH（total hysterectomy?
      ）if patient ab normal finding. （中譯：如果病人有
      不正常發現，就需要進行子宮切除手術）」；96年11月16
      日門診紀錄記載：「ex plain F/U may be need.Operati
      on if present atypical cell.（中譯：告訴病人繼續追
      蹤的必要性。如果出現不正常的（癌）細胞，就建議手術
      。」；97年1 月10日門診紀錄記載：「PU-Cx no mass （
      中譯：骨盆輸尿管及子宮頸都沒有腫塊）」、「S …F/U
      …no evidencelesion （中譯：…繼續追蹤檢查…沒有明
      顯的病變）」、「…mustF/U …to F/ U Suggestoperati
      on（中譯：…必須繼續追蹤檢查…去追蹤檢查建議手術）
      」，可知因當時范憶雯之組織檢體仍沒有癌細胞，董宇紅
      醫師建議只要追蹤檢查即可，如果將來病理檢查發現癌細
      胞才建議切除子宮。至於97年1 月10日之門診紀錄，其內
      容前後矛盾且多處任意塗改，似有事後不實竄改增刪之嫌
      。蓋該頁病歷既然已先記載「骨盆輸尿管及子宮頸都沒有
      腫塊」、「繼續追蹤檢查…沒有明顯的病變」及「必須繼
      續追蹤檢查」等文字，何以醫師還會建議手術？因此最後
      二英文字「Suggest operation （建議手術）」有事後添
      加之嫌。
（三）參酌卷內病歷資料、2 次鑑定意見及醫學文獻，被告醫院
      之受僱醫師犯有「延遲診斷出子宮頸腺癌」、「延誤進行
      全子宮切除手術」，以及就96年10月12日及97年1 月10日
      對范憶雯之子宮內膜組織所進行之病理檢查有「錯誤判讀
      」等疏失，致范憶雯因子宮頸腺癌轉移而死亡。爰依民法
      第184 條、第188 條、第191 條之3 、第192 條、第194
      條、第195 條、第224 條、第227 條、第227 條之1 規定
      請求被告賠償。並聲明：被告應給付原告新台幣（下同）
      300 萬元，及自本起訴狀繕本送達之翌日起至清償日止，
      按週年利率5%計算之利息。願供擔保請准宣告假執行。
二、被告則以：
（一）范憶雯於96年7 月23日至被告初診時敘述在宋俊宏婦幼醫
      院就醫，經子宮內膜刮除術後報告結果為非典型複雜性子
      宮內膜增生，被告所屬董宇紅醫師向其解釋有進一步進展
      為癌症之風險，並明確告知子宮切除手術之必需性。病患
      因個人原因不願接受手術，經反覆講解其罹患癌症之風險
      ，病患表示瞭解有罹癌之風險，惟只願先接受黃體素治療
      及子宮內膜刮除術等追蹤檢查，董宇紅醫師並告知後續之
      檢查如有異常，仍須接受子宮切除手術。嗣董宇紅醫師分
      別於96年10月12日及97年1 月10日對病患進行全身麻醉進
      行子宮內膜刮除手術，完全刮除子宮內膜組織送檢，期間
      超音波檢查子宮腔內未見病灶。而該2 次病理報告均為異
      常，告知病患持續異常報告需手術切除子宮，但病患依然
      不願手術，董宇紅醫師強調因此可能延誤病情，數次門診
      （96年10月19日、96年11月16日、97年2 月27日）病歷均
      有記載子宮切除或手術。又董宇紅醫師於97年2 月27日病
      患回診追蹤進行子宮抹片檢查，報告顯示有非典型腺體細
      胞，高度懷疑有惡性腫瘤可能。而97年3 月13日超音波檢
      查已發現子宮腔內腫瘤，遂告知范憶雯應立即進行子宮內
      膜刮搔及子宮頸切片，惟病患表示無意接受子宮內膜搔刮
      術，醫師遂直接於門診行子宮頸切片，病理報告顯示為子
      宮腺癌。
（二）原告主張被告之受僱人病理科醫師張世龍就96年10月12日
      及97年1 月10日兩度對范憶雯之子宮內膜組織所進行之病
      理檢查，有判讀錯誤云云。惟張世龍醫師就范憶雯之子宮
      內膜組織所進行之病理檢查並無應注意而未注意之過失而
      造成錯誤判讀之事實：
  １、兩次判讀結果均為異常，非如原告所主張之子宮內膜囊狀
      增生（未進行到癌症），而是非典形變化（不排除癌症）
      及異常之增殖性內膜組織，並敘明含異常排列之細胞與腺
      體（亦不排除癌症），建議取得充份之檢體以資確診，非
      如原告所稱只做追蹤檢查即可之意。
  ２、病理診斷必須依據所採得之檢體所呈現的變化來做診斷。
      病理學上診斷子宮內膜增生，常以子宮內膜腺體與間質所
      占面積之比率為標準，若腺體間有間質，且腺體與間質所
      占面積之比率增加則可稱之為增生。其前提為標本必須有
      充足之間質。范憶雯的標本非常細碎，96年10月12日之檢
      體幾無間質，只有散在的腺體細胞，無從去判斷其腺體與
      間質所占面積之比率，故未稱之為增生。但見其細胞有大
      、濃染之細胞核與明顯之核仁，符合非典形變化之特點，
      故稱其為非典形變化。其意義與子宮內膜非典形複雜性增
      生時之細胞變化類似，是不排除癌症之意涵，但因其尚未
      達病理學上子宮內膜增生或癌之標準，而未能稱之為增生
      或癌。97年1 月10日之檢體仍以散在的腺體細胞為主，雖
      有少許間質，但在有間質處其內只有三個腺體，腺體間仍
      有間質，排列亦不擁擠，但是腺體內不正常細胞的排列方
      向異於正常腺體，懷疑其有不正常增生之可能性，但與上
      述增生的定義不相符，且細胞非典型變化仍存在，故特於
      報告中敘明無法排除或確認增生，而稱其為異常之腺體，
      此亦不排除癌症之可能性，但因其所佔面積遠小於半個低
      倍視野，未達到上節所述子宮內膜癌之標準，因覺無適切
      之名稱來形容該檢體，故按字義稱其為異常之增殖性內膜
      組織，其意義並不排除癌症，建議追蹤之意乃表明檢體顯
      示有異常但不足確定其正確的診斷，冀望取得更充足的檢
      體，以資確診。
  ３、另原告所稱被告醫院病理醫師將范憶雯於97年3 月18日之
      子宮頸切片檢體於病理報告「變更診斷」為子宮頸腺癌，
      實非事實。按該病理報告所寫部位為子宮頸，係依據臨床
      醫師採檢時所採檢之部位而定，該檢體為子宮頸切片且其
      所呈現的變化已足資做腺癌之診斷，病理報告自然應寫為
      腺癌。且該報告為原始診斷，自發出時至今時未曾更改過
      ，何來「變更診斷」之說，恐係原告將被告醫院病理醫師
      正當之行為誤解為不正當行為所致。
（三）綜上，被告所聘雇之醫師並無如原告所指延誤病患病情之
      情形存在，對於病患因拒絕手術治療而發生最後死亡之結
      果，被告已盡醫療上之注意義務，洵無過失。並聲明：原
      告之訴及假執行之聲請均駁回。如受不利益判決，願供擔
      保請准宣告免為假執行。
三、兩造不爭執：原告之被繼承人范憶雯因下腹疼痛及排放不明
    液體等症狀，而於96年7 月10日至宋俊宏婦產科求診，經宋
    俊宏醫師進行「子宮內膜刮騷術」檢查，於96年7 月18日之
    「病理組織檢查報告單」載明可能罹患「子宮內膜惡性腫瘤
    增生」，並建議至大醫院做進一步確認診斷，范憶雯於同年
    7 月23日轉至被告，由被告所屬醫師訴外人董宇紅醫師負責
    診治，董宇紅醫師採取范憶雯之子宮內膜組織送病理科檢驗
    ，由張世龍醫師進行病理組織檢查，檢查報告載明范憶雯罹
    患「子宮內膜囊狀增生（註：尚未進行到癌症）」。惟至97
    年3 月13日董宇紅醫師再次為范憶雯施行子宮頸切片檢查，
    同年3 月18日張世龍醫師之病理報告變更診斷為「子宮頸腺
    癌」。嗣范憶雯乃於97年3 月20日轉至長庚醫院治療，採取
    「子宮內膜」及「子宮內頸」組織進行病理檢驗，該檢查報
    告顯示范憶雯罹患「子宮內膜癌併左側淋巴結和兩側腹股溝
    淋巴結轉移」，最後並診斷范憶雯罹患「子宮頸癌，FIGO分
    期為2A期，併有骨盆腔及動脈旁的淋巴結轉移（AJCC分期為
    4b期T2aN1M1 ）」。而於97年5 月起范憶雯再轉院至和信治
    癌中心醫院治療，並於97年10月12日不幸死亡。上開事實，
    為兩造所不否認，並據原告提出行政院國軍退除役官兵輔導
    委員會桃園榮民醫院死亡證明書，本院向宋俊宏婦幼醫院、
    財團法人辜公亮基金會和信治癌中心醫院、長庚紀念醫院林
    口分院、行政院衛生署桃園醫院調閱病歷後，經核無誤，應
    堪認為真實。
四、原告起訴主張：范憶雯因下腹疼痛及排放不明液體等症狀，
    於96年7 月10日至中壢宋俊宏婦產科求診，宋醫師為范憶雯
    進行子宮內膜刮騷術採取檢體進行檢驗，而報告載明可能罹
    患子宮內膜惡性腫瘤增生，遂前往被告醫院就醫，然訴外人
    董宇紅醫師診斷范憶雯罹患「子宮內膜囊狀增生」，僅給予
    黃體素服用，並建議追蹤檢查，卻未進一步採取「子宮內頸
    刮搔（ECC ）」、「子宮腔鏡」及「陰道超音波」等檢查方
    式，確認范憶雯是否有合併子宮內膜癌之可能性，亦未進一
    步提出「如果不想生育應該做子宮切除」之建議供范憶雯選
    擇決定，顯已違反醫療上應盡之注意義務，致未能正確診斷
    病患范憶雯可能罹患子宮內膜癌，造成延誤范憶雯病情，而
    致范憶雯因罹患癌症而造成死亡結果，認董宇紅醫師、張世
    龍醫師應負侵權行為損害賠償責任，而被告與范憶雯有醫療
    契約關係，因履行醫療義務時有疏失，同應負債務不履行之
    損害賠償責任。而被告則以上揭情詞置辯。經查：
（一）按因故意或過失，不法侵害他人之權利者，負損害賠償責
      任。故意以背於善良風俗之方法，加損害於他人者亦同。
      違反保護他人之法律，致生損害於他人者，負賠償責任。
      但能證明其行為無過失者，不在此限；受僱人因執行職務
      ，不法侵害他人之權利者，由僱用人與行為人連帶負損害
      賠償責任，民法第184 條、第188 條第1 項前段各定有明
      文。次按，醫療業務之施行，應善盡醫療上必要之注意；
      醫療機構及其醫事人員因執行業務致生損害於病人，以故
      意或過失為限，負損害賠償責任；93年4 月28日修正公布
      之醫療法第82條定有明文。上開立法目的在於因醫療行為
      充滿危險性，治療結果充滿不確定性，醫師係以專業知識
      ，就病患之病情及身體狀況等綜合考量，選擇最適宜之醫
      療方式進行醫療，將無過失責任適用於醫療行為，醫師為
      降低危險行為量，將可能專以危險性之多寡與輕重，作為
      其選擇醫療方式之惟一或最重要之因素；但為治癒病患起
      見，有時醫師仍得選擇危險性較高之手術，今設若對醫療
      行為課以無過失責任，醫師為降低危險行為量，將傾向選
      擇較消極，不具危險之醫療方式，而捨棄對某些病患較為
      適宜、有積極成效之治療方式，此一情形自不能達成消費
      者保護法第1 條第1 項之立法目的甚明，是醫療法第82條
      第2 項，已明確將醫療行為所造成之損害賠償責任限於因
      故意或過失為限，醫療行為自無消費者保護法無過失責任
      之適用（最高法院97年度台上字第741 號裁判意旨可資參
      照）。再按，損害賠償之債，以有損害之發生及有責任原
      因之事實，並二者之間，有相當因果關係為成立要件。故
      原告所主張損害賠償之債，如不合於此項成立要件者，即
      難謂有損害賠償請求權存在，最高法院48年台上字第481
      號判例意旨足資參照。因此，本件原告之請求之成立，即
      以被告董宇紅、張世龍醫師有過失為前提。
（二）本件經送行政院衛生署醫事審議委員會鑑定：該委員會分
      別於98年12月23日、99年8 月20日函覆鑑定書之鑑定意見
      為：
  １、子宮刮搔術（D ＆C ）之準確度並非百分之百。事實上也
      沒有任何檢查可以達到百分之百之準確度，因此病理診斷
      為「子宮內膜增生」，並無法百分之百排除子宮內膜癌之
      可能。檢查子宮腔之病變，子宮腔鏡（hysteroscope）為
      方法之一，但因設備及技術之限制，絕大多數婦產科醫師
      仍然依靠子宮刮搔術（D ＆C ），這也是一般教科書所公
      認之方法。相較之下，超音波之準確率較低，但因子宮腔
      鏡及子宮刮搔術本身都有一定之風險，婦產科醫師不可能
      一再重覆做子宮腔鏡或子宮刮搔術。根據2007年版婦科教
      科書Berek ＆Nonak ’s Gynecology（14 edition，以下
      均簡稱教科書），第1348頁：…periodic endometrial
      biopsy or transvaginal ultrasonngraphy is advisabl
      e in patients being monitored after progestin ther
      apy for atypical hyperplasia because of the presen
      ce of undiagnosed cancer in 25﹪of cases,the 29 ﹪
      progression rate to cancer,and the high recurrence
      rate after treatment with progestin ，其意為非典型
      子宮內膜增生有25﹪有未診斷出來之癌細胞，還有29﹪會
      演變成癌症，所以應該做定期病理切片或超音波檢查。
  ２、任何癌症於不同病人，其進展之速度均不同，因此沒有人
      知道「第一期子宮內膜癌」到「子宮內膜癌併左側骨盆淋
      巴結和兩側股溝淋巴結轉移IIIC期」需多久時間。第一期
      子宮內膜癌指癌細胞侷限在子宮體（corpus）內；至於期
      別，則須靠手術後病理化驗看癌細胞侵犯部位來決定。影
      像檢查如超音波、電腦斷層及磁振造影等檢查，只能當作
      輔助檢查，並無法確定是否有子宮內膜癌。
  ３、子宮頸癌一般在第一期就可以在子宮頸看到病灶，以子宮
      頸抹片或切片就可以診斷子宮頸癌。但是本案病人罹患之
      子宮頸癌，是很少見之腺癌（adenocarcinoma），而非常
      見之鱗狀細胞癌（squamous cell carcinoma ）。此種癌
      症常向子宮腔內長，而不是向子宮腔外長，因此即使施予
      內診，也常常看不出來，故等到發現時，已是末期。根據
      2007年版婦科教科書Berek ＆Nonak ’s Gynecology（14
      edition ），第1412頁已有說明這種癌症常向子宮腔內長
      而不容易從內診發現，通常發現時已經至末期。至於從第
      一期進展到IIA 甚至IVB 所需時間，如前述特定病人，沒
      有人知道。有些人可能進展快速，有些人可能比較緩慢。
      但是這一類型之子宮頸腺癌，在早期不易發現，常常到發
      現時，已是末期。
  ４、病人最後診斷，依照長庚紀念醫院林口分院及和信治癌中
      心醫院病歷資料，應該是子宮頸腺癌，而且是少見之腺癌
      （adenocarcinoma）。腺癌占子宮內膜癌之80﹪，但在子
      宮頸癌卻很少見。癌症之起源，有時候只靠病理化驗，並
      無法區分，依教科書第1413頁，第四段有說明：子宮頸腺
      癌，與來自子宮內膜或卵巢之腺癌，有些無法分辨。長庚
      紀念醫院林口分院及和信治癌中心醫院經由特殊染色，才
      確定是子宮頸腺癌。至於桃園榮民醫院開立死亡證明書，
      為何記載死因為子宮內膜癌，由病歷以觀，無法判斷。
  ５、如前所述，癌症在不同的人身上進展之速度都不一樣，無
      法判定本案病人之癌症已經存在多久。
  ６、病人於96年7 月12日至宋俊宏婦幼醫院吳俊興醫師門診就
      診，當時陰道內診並沒有發現子宮頸有異常，超音波檢查
      ，則發現子宮腔內有液體及2.5×1.4cm之腫瘤（mass），
      隨即安排子宮腔鏡檢查，檢查時發現子宮內膜不規則，因
      此將所見之腫瘤（mass）及子宮內膜做切片化驗，病理化
      驗結果為「非典型複雜性增生」（atypical complex hype
      rplasia ）。根據2007年版婦科教科書Berek ＆Nonak ’
      s Gynecology（14 edition），第1346頁之記載，將來演
      變成子宮內膜癌之機會高達29﹪。因此不想生育之婦女應
      該做子宮切除，如果病人希望保留子宮，應該給予黃體素
      （Provera ），並定期追蹤（如超音波、子宮刮搔術、子
      宮腔鏡及腫瘤指數等）。病人於96年7 月23日第一次至行
      政院衛生署桃園醫院董宇紅醫師門診，董醫師先給予黃體
      素（Provera ），每日30mg，並且開立檢查腫瘤指數CA12
      5 及CEA ，表示有懷疑癌症之可能。雖然病歷上沒有看見
      董醫師建議病人切除子宮之記載，但是有記錄解釋變成癌
      症之風險。病人於7 月30日回診時，CEA 為2.82正常，CA
      125 為37.8（略高），但是超音波顯示子宮正常，且子宮
      內膜很薄（表示不像有子宮內膜癌），董醫師除繼續給予
      黃體素，且安排回診。病人於9 月6 日回診時，董醫師有
      做內診及超音波檢查，並且安排子宮刮搔術。10月19日病
      人回診看病理報告，因病理報告為非典型細胞（atypical
      cells ），沒有惡性變化（malignancy），因此繼續開給
      黃體素，定期於11月16日及12月12日回診，及做超音波追
      蹤。97年1 月10日再度安排子宮刮搔術（D ＆C ）化驗，
      病理化驗結果為disordered proliferative endometrium
      ，表示為不規則之子宮內膜，沒有癌細胞。但董醫師仍在
      病歷上有記載說要追蹤，考慮手術，表示董醫師仍有考慮
      到癌症之可能。只是病理化驗沒有看見癌細胞，因此沒有
      手術。97年2 月27日病人門診時董醫師有做內診及超音波
      檢查，結果都無異常，直至病人3 月13日回診時，經內診
      發現子宮頸有異常，切片才發現有腺癌（adenocarcinoma
      ）。雖然距離第一次門診96年7 月23日隔了7 個月，在此
      期間，董醫師都有定期追蹤，並且做必要之檢查。綜上，
      本件醫師所採取之醫療措施及處置符合醫療常規，尚未發
      現有疏失之處。
  ７、前次鑑定意見（七）中，鑑定引述科教科書提及「病理化
      驗若為非典型複雜性增生，將來有29﹪演變成子宮內膜癌
      ，若不想生育，可做子宮全切除手術，若不切除，可給予
      黃體素，並定期追蹤」，此段文章說明治療方式有兩種：
      （一）為傳統保守治療，即給予黃體素，並定期追蹤（如
      超音波、子宮刮搔術或子宮腔鏡及腫瘤指數等）。（二）
      為手術子宮切除。而再由行政院衛生署桃園醫院96年7 月
      23日婦產科門診病歷記載，當時董醫師在病歷上有畫圖表
      示，正常細胞←增生→癌之演變，並記錄解釋癌症之危險
      發生率，其治療方式，可為保守療法或切除子宮，無認定
      病人是否想再生育，董醫師只針對治療方針解釋，其決定
      權還是在病人。而於96年10月19日董醫師認為如果細胞若
      再持續不正常，就需要全子宮切除。綜上，其告知與說明
      義務符合一般醫療常規，並無疏失。
  ８、至目前為止，並無研究顯示第一期子宮內膜癌至IIIC期所
      需之時間長短。癌症之進展因個人而異，不能一概而論，
      相對於子宮頸癌，子宮內膜癌比較少見，且不好診斷，但
      進展較快。
  ９、同上，至目前為止並無研究報告顯示平均歷時多久之時間
      。
  １０、本件參酌長庚紀念醫院及和信醫院最後診斷，應為少見
        之子宮頸腺癌。子宮內膜癌中有80﹪為腺癌，臨床上初
        期無法分辨（見第1 次鑑定意見（四）），須經特殊染
        色才得區分。故兩種腺癌雖然來源不同，但臨床上鑑別
        診斷不易，無法認其是否同時存在或前後因果之關係。
  １１、由於病人至行政院衛生署桃園醫院就診時，乃是由宋俊
        宏醫師處所拿之病理報告單就診（見桃園醫院婦產科門
        診病歷），說明刮除手術所得之子宮內膜為非典型複雜
        性增生，故一般醫師也會如董醫師之處置方式，解釋其
        危險性，因抹片只是篩檢作用，而病理刮除報告單為診
        斷性檢查結果，其準確性高於篩檢，依一般醫療常規，
        並不因此再做抹片檢查。
  １２、(1)從96年10月19日至97年2 月27日，依病理記載，董醫
        師認為若持續有非典型複雜性增生細胞增生，即需要全
        子宮切除（may need ATH，見96年10月19日病歷），其
        中於96年11月16日亦有同樣論述，故97年2 月27日之su
        gg est operation（建議手術），應以建議開刀為合理
        。(2)由於病理報告尚未有癌症細胞（見省桃97年1 月15
        日病理報告），故二樣記載同時並存，合乎醫療常規。
    此有行政院衛生署醫事審議委員會鑑定書二紙在卷可稽。由
    上可知，被告所聘僱之董宇紅、張世龍醫師對於被害人范憶
    雯之死亡並無過失，渠等顯已盡醫學上之責任，並無疏失。
    既然董宇紅、張世龍醫師對於被害人范憶雯之死亡無過失責
    任，則原告主張被告所屬董宇紅、張世龍醫師有過失之侵行
    為，被告應負僱用人損害賠償責任，顯無足採。
（三）復按，因可歸責於債務人之事由，致為不完全給付者，債
      權人得依關於給付遲延或給付不能之規定行使其權利。因
      不完全給付而生前項以外之損害者，債權人並得請求賠償
      。民法第227 條第1 項、第2 項分別定有明文。而所謂不
      完全給付，即債務人雖為給付，然給付之內容並不符合債
      務本旨，違反信義或衡平原則，以致債權人遭受損害而言
      ，然前開規定仍應以債務人具有可歸責事由時，始有適用
      。本件醫療契約應在於原告與被告之間，各醫護人員則為
      醫院之使用人地位，如醫護人員有可歸責事由，依據民法
      第224 條前段規定，醫院就醫護人員之故意、過失應負同
      一責任。而按，一般不完全給付之可歸責事由，通常應由
      債務人就不可歸責於己之事由，負舉證責任，然醫療行為
      在本質上通常伴隨高度之危險性、裁量性及複雜性，是判
      斷醫師於醫療行為過程中是否有故意或過失即注意義務之
      違反，必須斟酌醫療當時之醫療專業水準、醫師就具體個
      案之裁量性、病患之特異體質等為因素而為綜合之判斷；
      而醫療契約不完全給付之可歸責事由是否存在，究應由醫
      師或病患負舉證責任，論者主張不一，惟病患至少應就醫
      師在醫療過程中有何過失之具體事實負主張責任，若僅主
      張醫療結果並未成功或造成損害，基於醫療行為具上開高
      度危險性、裁量性及複雜性之特徵，及醫療契約非必以成
      功治癒疾病為內容之特性，不能認為病患已就醫師具體違
      反注意義務之不完全給付事由有所主張證明。本件原告所
      具體主張之被告所屬醫師董宇紅、張世龍於從事醫療行為
      時所存在之過失，均無可採，業據本院認定如前，自不能
      認定被告所屬醫師董宇紅、張世龍有何可歸責事由，是原
      告主張依據債務不履行之法律關係，請求被告負損害賠償
      責任一節，亦屬無據。
五、綜上所述，原告依侵權行為及債務不履行之法律關係，請求
    被告負擔損害賠償之責，為無理由，應予駁回；又原告之訴
    既經駁回在案，則其假執行之聲請即失所附麗，爰併駁回之
    。
六、另本件事證已臻明確，兩造其餘攻擊防禦方法，核與本件判
    斷已無甚影響，茲不擬一一論駁，附此敘明。
據上論結，本件原告之訴為無理由，依民事訴訟法第78條判決如
主文所示。
中    華    民    國    99    年    10    月    27    日
                  民事第三庭    法  官  張益銘
以上正本係照原本作成
如對本判決上訴，須於判決送達後 20 日內向本院提出上訴狀。
中    華    民    國    99    年    10    月    27    日
                            書記官  郭玉芬

司法院資訊處製作；財團法人民間司法改革基金會備份。
